【裁判字號】    95,簡上,162
【裁判日期】    951026
【裁判案由】    拆屋還地
【裁判全文】
臺灣高雄地方法院民事判決             95年度簡上字第162號
上  訴  人  乙○○○
被 上訴 人  甲○○
上當事人間請求拆屋還地事件，上訴人對於民國95年5 月23日本
院岡山簡易庭94年度岡簡字第905 號第一審簡易判決提起上訴，
經本院於95年10月12日言詞辯論終結，判決如下：
    主  文
上訴駁回。
第二審訴訟費用由上訴人負擔。
    事實及理由
一、被上訴人主張：坐落高雄縣阿蓮鄉○○段18地號土地（下稱
    系爭土地）為被上訴人所有，與上訴人所有同上段17地號土
    地相鄰。詎上訴人於上開17地號土地上興建門牌號碼為高雄
    縣阿蓮鄉○○路109 號房屋（下稱系爭房屋）時，擅自越界
    而占用系爭土地，經被上訴人請求拆除，上訴人均置之不理
    ，爰依民法第767 條規定，聲明請求上訴人應將坐落系爭土
    地上如附圖所示實線部分，面積2.29平方公尺之地上物拆除
    ，並將土地返還被上訴人等情。原審判決被上訴人全部勝訴
    ，上訴人提起上訴，被上訴人於本院答辯聲明：上訴駁回。
二、上訴人則以：系爭房屋乃民國83年1 月28日建造完成，當時
    係依兩造之土地界址興建，並無越界建築情事。嗣因被上訴
    人為興建房屋，於94年11月11日申請地政機關複丈，始測量
    出有越界情事，然現今之測量與昔日之測量難免會有誤差，
    且該測量結果僅區區2.29平方公尺，顯然在法定合理誤差範
    圍內，而尚難認上訴人確有越界建築情事。又上訴人已於94
    年12月15日，為系爭房屋辦妥第一次測量登記，並於95年1
    月10日領得系爭房屋所有權狀，系爭房屋既經依法測量登記
    僅坐落在高雄縣路竹鄉○○段17地號土地上，且無測量或抄
    錄錯誤等得更正有關地籍圖冊之情事，此登記自有效力，故
    系爭房屋並無占用系爭土地情事。況且，縱認上訴人有越界
    建築情事，惟被上訴人於上訴人興建系爭房屋時並無異議，
    依民法第796 條規定，被上訴人已不得請求上訴人移去或變
    更建物。再者，系爭房屋之價值顯然高於上訴人所占用土地
    之價值，被上訴人訴請拆屋還地乃權利濫用等語，資為抗辯
    。其上訴聲明：原判決廢棄，被上訴人在第一審之訴駁回。
三、兩造不爭執之事項：系爭土地為被上訴人所有，與上訴人所
    有同地段17地號土地相鄰，上訴人於82年間在上開17地號土
    地上興建系爭房屋，於83年1 月28日建造完成。
四、本件之爭點為：(一)上訴人是否有無權占用系爭土地之情形？
    (二)被上訴人是否有知悉上訴人越界建築系爭房屋而不即時提
    出異議之情事？(三)被上訴人請求上訴人拆除越界部分之建築
    ，是否屬權利濫用？茲分述本院之判斷如下：
  (一)上訴人是否有無權占用系爭土地之情形？
    1.被上訴人主張上訴人越界建築系爭房屋而無權占用系爭土
      地一節，固為上訴人所否認，並抗辯此為測量之誤差云云
      。惟系爭房屋經本院於95年3 月8 日會同兩造及高雄縣路
      竹地政人員實地測量後，測量結果顯示系爭房屋有2.29平
      方公尺坐落在系爭土地上之情，有高雄縣路竹地政事務所
      95年3 月24日路地所二字第0950002319號函及95年7 月20
      日路地所二字第0950005594號函所檢送之土地複丈成果圖
      在卷可稽（原審卷第29、30頁、本院卷第20、21頁），上
      訴人對此土地複丈成果圖已表示不爭執（本院卷第78頁）
      ，且未提出其他足資佐證上開測量有誤之證據，則其所辯
      測量有所誤差一節，自不足採。
    2.至上訴人抗辯其已於94年12月15日為系爭房屋辦妥第一次
      測量登記，並領得所有權狀，依登記內容所示，系爭房屋
      僅坐落在高雄縣路竹鄉○○段17地號土地上，自有登記之
      效力云云。查，高雄縣路竹地政事務所係依上訴人之申請
      ，依系爭房屋設計圖轉繪系爭房屋第一次測量成果圖之平
      面圖及位置圖，並未派員至現場實地測量之情，有高雄縣
      路竹地政事務所95年8 月10日路地所二字第0950006130號
      函附卷可稽（本院卷第54頁），系爭房屋之第一次測量成
      果圖既係地政事務所人員逕依設計圖轉繪，而非實地勘測
      後繪製，則其上所載系爭房屋使用基地情形尚難遽認即為
      系爭房屋實際使用基地情形甚明，系爭房屋使用基地情形
      仍應依實際測量結果而為認定，是上訴人此部分之抗辯，
      亦不足採。故上訴人無權占用系爭土地之情，堪予認定。
  (二)被上訴人是否有知悉上訴人越界建築系爭房屋而不即時提出
    異議之情事？
    1.按土地所有人建築房屋逾越疆界者，鄰地所有人如知其越
      界而不即提出異議，不得請求移去或變更其建築物，固為
      民法第796 條前段所明定，惟主張鄰地所有人知其越界而
      不即提出異議者，應就此項事實負舉證之責任，最高法院
      45年台上字第931 號判例明揭斯旨。上訴人既抗辯被上訴
      人於系爭房屋興建時，即已知悉上訴人越界建築情事，依
      上開規定，其自應就此事實負舉證責任。
    2.上訴人固抗辯：依被上訴人所自承上訴人於興建系爭房屋
      時將界址樁拔出，表示剛好興建在界址上面等語，顯見上
      訴人於興建當時已告知被上訴人占用土地情事，若非當時
      所告知，被上訴人亦曾在場知悉云云。惟被上訴人已否認
      知悉上訴人越界建築情事，且依被上訴人之上開陳稱，亦
      僅足認定被上訴人知悉上訴人在界址上興建系爭房屋，尚
      難以此證明被上訴人於斯時即已知悉上訴人乃逾越界址興
      建系爭房屋，是上訴人上開抗辯不足採信。此外，上訴人
      並未提出其他足資佐證被上訴人於系爭房屋興建時知悉越
      界而未即提出異議之證據，故上訴人抗辯被上訴人知其越
      界建築而未即提出異議，不得請求其移除或變更系爭建物
      云云，洵屬無據。
    (三)被上訴人請求上訴人拆除越界部分之建築，是否屬權利濫
      用？
      按民法第148 條係規定行使權利，不得以損害他人為主要
      目的，若當事人行使權利，雖足使他人喪失利益，而茍非
      以損害他人為主要目的，即不在該條所定範圍之內，最高
      法院45年台上字第105 號判例意旨可資參照。本件被上訴
      人為系爭土地之所有權人，其基於所有權人之地位主張遭
      上訴人無權占用系爭土地而起訴請求上訴人除去侵害、返
      還土地，乃合法行使其所有權，已難認其有專以侵害他人
      為目的之情形。況且，緊鄰系爭土地旁之高雄縣阿蓮鄉○
      ○段18之2 、18之1 地號土地上已蓋有訴外人葉天池所有
      門牌號碼為高雄縣阿蓮鄉○○路115 號房屋一節，有上訴
      人所提出之建物登記謄本、現場照片在卷可稽（本院卷第
      75頁、原審卷第44至48頁），如拆除上訴人越界部分之建
      築，將使系爭房屋與相鄰之民權路115 號房屋間之牆壁間
      隔增大，對建築將有通風、採光等較優之效益，且可兼顧
      防火等公共利益，亦尚難認為被上訴人行使其所有權係以
      損害上訴人為主要目的。再者，系爭房屋僅係與民權路
      115 號房屋相鄰部分之牆壁占用系爭土地，且占用寬度不
      大，如將之拆除，亦不致影響全棟建築結構體之安全，故
      上訴人抗辯被上訴人請求其拆除越界部分之建築為權利之
      濫用云云，即無足採。
五、綜上所述，上訴人無權占用系爭土地，且被上訴人並無知悉
    上訴人越界建築而未即異議之情事，亦無權利濫用之情形，
    ，從而，被上訴人本於所有物返還請求權之法律關係，請求
    上訴人將系爭土地如附圖所示黑色實線部分，面積2.29平方
    公尺之地上物拆除，並將土地返還被上訴人，為有理由，自
    應准許。原審因而判命上訴人拆屋還地，並依職權告宣告假
    執行，核無不合。上訴意旨仍執前詞指摘原判決不當，求予
    廢棄改判，為無理由，應予駁回。
六、結論：本件上訴為無理由，依民事訴訟法第436 條之1 第3
    項、第449 條第1 項、第78條，判決如主文。
中    華    民    國    95    年    10    月    26    日
                民事第二庭審判長法  官  魏式璧
                                法  官  莊珮君
                                法  官  黃悅璇
正本係照原本作成。
本判決不得上訴。
中    華    民    國    95    年    10    月    26    日
                                書記官  吳慕瑩


司法院資訊處製作；財團法人民間司法改革基金會備份。
